最高法院民事判決                              八十六年度台上字第一三八○號
    上  訴  人  乙○○
    訴訟代理人  李宗輝律師
    被 上訴 人  甲○○
右當事人間請求確認抵押債權不存在事件，上訴人對於中華民國八十五年二月十七日
台灣高等法院高雄分院第二審判決（八十四年度上字第四一四號），提起上訴，本院
判決如左：
    主  文
上訴駁回。
第三審訴訟費用由上訴人負擔。
    理  由
本件被上訴人主張：訴外人郭美妙持伊於民國七十八年間放置其處之印鑑章及所有權
狀，擅將伊所有坐落高雄市小港區○○○段一○五一號土地，面積○‧○五四八公頃
應有部分五五○○分之二七五及其地上建物，門牌高雄市○○區○○街一七七巷二號
二樓房地，設定新台幣（下同）一百五十萬元之抵押權與上訴人，因伊未向上訴人借
款一百五十萬元，亦未委託訴外人郭美妙借款，復未同意提供系爭房地設定抵押權與
上訴人等情，求為確認系爭抵押債權不存在，上訴人應將系爭抵押權登記予以塗銷之
判決。
上訴人則以：本件係被上訴人委託郭美妙向伊借款一百五十萬元，而提供系爭房地設
定抵押權與伊，兩造間有借貸關係存在，被上訴人縱無授權郭美妙向伊借款，亦應負
表見代理授權人之責任等語，資為抗辯。
原審依審理之結果，以：被上訴人主張之事實，業據其提出台灣高雄地方法院八十三
年拍字第三四九七號裁定，及土地登記簿謄本為證。經查一百五十萬元借款係上訴人
交付與郭美妙，本票及切結書係郭美妙交付與上訴人，債權憑證係上訴人之妻莊美霞
自行紀錄，為上訴人所自承，並經證人郭美妙結證屬實，憑此僅能證明上訴人有交付
郭美妙一百五十萬元之事實，而無法證明被上訴人有委任郭美妙向上訴人借貸一百五
十萬元。而郭美妙係被上訴人之姪女，從事代書工作，七十八年間被上訴人購買系爭
房地時，為辦理過戶手續，將其印章交與郭美妙辦理完畢，所有權狀亦存放在郭美妙
處，郭美妙竟擅自領取印鑑證明，將系爭房地設定抵押權與上訴人，有郭美妙為申請
人之印鑑證明申請書在卷可稽。參諸郭美妙以偽造有價證券設定虛偽抵押權之方法向
上訴人之妻莊美霞詐騙三百萬元，向上訴人之母葉黃美雪詐騙三百三十萬元，經原法
院刑事庭判處有期徒刑五年在案，有原法院八十三年上訴字第四一六號刑事判決附卷
可憑。另上訴人所提出八十三年二月十五日第二七一八號郵局存證信函，係郭美妙委
託訴外人陳飛騰所寫，由郭美妙蓋用被上訴人印章，亦經郭美妙結證無訛。則被上訴
人抗辯伊並未向上訴人借款，亦無同意或委任郭美妙向上訴人借款一百五十萬元及提
供系爭房地設定抵押權登記，自堪採信。上訴人復未能就被上訴人有收受系爭借款或
委任郭美妙借款，應負表見代理授權人責任之事實，舉證以實其說。則被上訴人主張
兩造間並無借款關係存在，訴請確認兩造間就系爭一百五十萬元抵押債權不存在，及
請求塗銷系爭抵押權之登記，自屬有據，應予准許。爰將第一審所為被上訴人敗訴之
判決廢棄，改判如其訴之聲明。查上訴人將一百五十萬元交予郭美妙，僅能證明郭美
妙有收受其一百五十萬元而已，不能證明兩造間有借貸關係。系爭抵押債權不存在，
則系爭抵押權登記自應予塗銷。原審為上訴人敗訴之判決，經核於法並無違背。上訴
論旨，仍執陳詞，並就原審取捨證據、認定事實之職權行使，指摘原判決不當，求予
廢棄，非有理由。
據上論結，本件上訴為無理由，依民事訴訟法第四百八十一條、第四百四十九條第一
項、第七十八條，判決如主文。
中      華      民      國    八十六    年      四      月     三十     日
                              最高法院民事第二庭
                                  審判長法官  曾  桂  香
                                        法官  劉  延  村
                                        法官  徐  璧  湖
                                        法官  劉  福  聲
                                        法官  袁  再  興
      右正本證明與原本無異
                                              書  記  官
中      華      民      國    八十六    年      五      月     十五     日
